臺灣士林地方法院民事判決　　　　　　　93年度重訴字第89號
原　　　告　元誠捲門有限公司
法定代理人　丁○○
訴訟代理人　王永森律師
被　　　告　乙○○
　　　　　　丙○○○即佳承企業行
右二人共同
訴訟代理人　繆璁律師
複　代理人　甲○○
上列當事人間損害賠償事件，經刑事庭裁定移送本院審理（93年
度重附民字第3 號），本院於民國93年12月29日言詞辯論終結，
判決如下：
    主    文
被告乙○○應給付原告新臺幣伍佰壹拾肆萬零佰壹拾陸元，及
自民國九十三年三月三日起至清償日止，按週年利率百分之五計
算之利息。
原告其餘之訴駁回。
訴訟費用由被告乙○○負擔二分之一，餘由原告負擔 。
本判決第一項於原告以新臺幣壹佰柒拾貳萬元供擔保後，得假執
行。但被告如以新臺幣伍佰壹拾肆萬零佰壹拾陸元為原告預供
擔保，或將上開金額提存後，得免為假執行。
原告其餘假執行之聲請駁回。
    事實及理由
壹、程序方面：
    按訴狀送達後，原告不得將原訴變更或追加他訴，但擴張或
    減縮應判決事項之聲請者，不在此限，又被告於訴之變更或
    追加無異議，而為本案之言詞辯論者，視為同意變更或追加
    ，不變更訴訟標的，而補充或更正事實上或法律上之陳述者
    ，非為訴之變更或追加，民事訴訟法第255 條第1 項第3 款
    、第2 項、第256 條分別定有明文。經查，本件原告起訴之
    被告原為被告乙○○與丙○○○，請求權基礎原為民法第
    185 條，訴訟標的金額原為新臺幣（以下同）11,066,192元
    ，嗣於民國93年8 月18日遞狀追加民法第188 條為請求權基
    礎，並於93年9 月1 日言詞辯論期日當庭更正被告丙○○○
    為被告丙○○○即佳承企業行，復於93年12月1 日遞狀減縮
    訴訟標的金額為10,907,816元，被告無異議而為本案之言詞
    辯論，揆諸前揭說明，核與民事訴訟法第255 條第1 項第3
    款、第2 項、第256 條相符，應准原告為前述聲明之追加、
    更正及減縮，合先敘明。
貳、實體方面：
一、原告起訴主張：
  (一)緣被告二人為夫妻關係，共同在臺北市○○區○○街14巷10
    號開設佳承企業行，經營傢俱油漆加工廠，被告丙○○○係
    負責人，被告乙○○實際參與營運。被告經營傢俱油漆加工
    廠，屋內置有許多易燃物，並私自從屋外馬路電線桿拉接電
    線至廠房，連接延長線供工廠機器使用，另加裝電線連接廁
    所日光燈，復保留廠房原有之舊電線供廠內照明使用，以獨
    立電源線表及總開關連接以上三股電線，本應善盡火災防護
    注意措施，定期檢測修繕電源配線，並於下班時將電源總開
    關關閉，竟疏未注意定期檢測修繕電源配線，且於91年9 月
    8 日晚間8 時許加班離開上開傢俱油漆加工廠時，疏未注意
    將電源線總開關關閉，以致91年9 月9 日凌晨2 時許，電源
    因短路而引燃起火，點燃工廠內油漆及揮發性溶劑等易燃物
    品，火勢一發不可收拾，延燒到原告位於臺北市○○區○○
    街14巷26之2 號房屋（以下簡稱系爭房屋），使原告所有置
    放於屋內外之全新鋁捲門材料成品、半成品、機器設備、車
    輛燒燬殆盡，損失10,907,816元，爰依民法第185 條、第18
    8 條規定，訴請被告二人連帶賠償上開金額及法定遲延利息
    等語。
  (二)對被告抗辯所為之陳述：
  (1)本件火災發生之原因業經臺北市政府消防局鑑定製有火災原
    告調查報告書，被告以東森電視臺之報導摘要，主張起火點
    為臺北市○○區○○街14巷12號中間之傢俱倉庫云云，並非
    專家之鑑定，不足採信。
  (2)原告之損失已依法檢具相關資料表列向國稅局申報災害損失
    ，其中原物料損失9,598,978 元部分，係以期初存貨978,47
    25元加本期進貨2,142,005 元減本期耗用2,327,752 元計算
    ，固定資產及設備部分1,467,214 元，均參考耐用年限表，
    依營利事業所得稅查核準則第95條第6 、7 、9 款規定依平
    均折舊法計算折舊及殘餘價值，經國稅局派員實際調查，除
    馬達存放鐵架之空間與申報數量加註意見外，其餘均准予備
    查，且據以申報之相關發票、報表均屬公文書，依民事訴訟
    法第355 條具有證據力。
  (3)原告承租之系爭房屋無法辦理公司登記，故原告公司登記地
    址為臺北市○○區○○街257 號1 樓，而該址出租予訴外人
    柔光髮型美容室，原告並未在該址辦公，不可能在該處堆放
    存貨。
  (4)一般進貨請款程序均係先進貨再開發票請款，有月結或隔月
    結，故進貨發票日期係請款日，與進貨日期不相同，原告遭
    受火災波及後，供貨廠商體諒原告情況，除延後請款，甚至
    提供部分免費品，被告故意忽視商業習慣，以進貨日與發票
    請款日之差距而達到模糊焦點之目的。
  (5)火災後原告如何生產或火災前後之成本比率，與被告應負之
    損害賠償責任無關，原告因廠房燒燬，只能以簡單工具生產
    ，並借用同行廠房生產，復有廠商提供免費原料，成本下降
    屬當然。
  (6)系爭房屋係原告公司倉庫，原告製作之捲門皆係到工地現場
    依尺寸、規格裁切組裝，不必工廠登記，亦不必有消防檢查
    證明，況原告有無工廠登記及消防檢查合格與本件被告於凌
    晨二時許失火燒燬系爭房屋並無因果關係，被告抗辯原告與
    有過失，並無理由。
  (三)並聲明：(1)被告應連帶給付原告10,907,816元，及自起訴狀
    繕本送達翌日起至清償日止，按週年利率5%計算之利息。
    (2)原告願供擔保，請准宣告假執行。
二、被告則以：
  (一)本件火災刑事責任，關於被告丙○○○部分，業經臺灣士林
    地方法院檢察署處分不起訴，關於被告乙○○部分，雖經一
    審刑事判決有罪，惟業已提起上訴中。臺北市消防局製作之
    火災原因調查報告書雖認起火戶為臺北市○○區○○街14
    巷10號佳承企業行，然依東森電視臺報導照片可知，當天吹
    東往西向風，風勢強勁，火舌及煙均由東向西，而洲美街14
    巷12號中間之傢俱倉庫鐵架受熱彎曲後倒向東，洲美街14巷
    底之乾燥木料倉庫以靠東面受勢較強，洲美街14巷26號立允
    鋁合金東面靠上半部燒損較嚴重，下半部尚殘存，顯見起火
    點應在洲美街14巷12號中間之傢俱倉庫，因其內存放油漆、
    甲苯爆炸而延燒至被告房屋，中國時報、中時晚報、東森電
    視臺均報導起火點為傢俱工廠，消防車到現場時，亦因該傢
    俱工廠火勢最大，而自該處開始灌救，火災原因調查報告書
    未考量當日強勁之風向，其判斷不正確。又訴外人許文雄及
    鍾忠益於偵查中均證稱夜間有人烤肉，地點在洲美街14巷底
    之乾燥木料倉庫東南方、洲美街14巷12號木料倉庫之東北方
    ，研判火勢有可能自該處燃起，而向東南方及東北方延燒。
  (二)原告主張其所有庫存原料均於火災中燒燬，而自火災發生後
    迄該年年底止，並無任何原物料進項證明，又依原告提出之
    財產目錄，其主張於火災中被燒燬之生財器具及設備均已罹
    耐用年限，且火災發生後迄該年年底止，並未購入任何生財
    器具，然原告自91年1 月1 日起至同年8 月31日止，營業額
    累積為6,005,794 元，而91年度營利事業所得稅結算申報書
    上竟記載其91年度營業額總收入為8,112,015 元，其於火災
    後，在無原物料及生財器具之情形下，竟憑空創造出211,62
    21元營業額。又原告聲稱所有設備及購入單據均於火災中燒
    燬，惟原告竟能提出91年度完整之原料進耗存明細表、商品
    產銷存明細表、直接原料明細表、單位成本分析表等，該等
    報表製表人為原告，並非會計師，原告之電腦及購入單據既
    已燒燬，如果製作上開報表？顯見原告並未將原物料及生財
    器具置於系爭房屋內，其主張之損害額並非真正。
  (三)原告公司登記地址為臺北市○○區○○街257 號1 樓，而非
    臺北市○○區○○街118 號之2 ，原告焉能證明其存貨與資
    產皆存放於系爭房屋？且原告登記之公司地址既非系爭房屋
    ，可推認系爭房屋內之物品非原告所有，自不得主張賠償。
  (四)依原告提出之進貨發票，原告於火災發生後直至91年10月30
    日始第一次購入捲門機即馬達，然在91年10月30日以前原告
    已售出八套鋁合金捲門窗，其中原料之一即為捲門機。倘原
    告所有捲門機皆已燒燬，如何製作鋁合金捲門窗出售？
  (五)本件火災發生前後，民生物價並無變動，惟原告於火災前產
    製品成本率為41.21%，火災後竟驟降為29.46%，顯見原告仍
    有使用帳上已列為火災災害受損之庫存原料及機具設備。
  (六)系爭房屋未有工廠登記，亦無消防檢查合格證明，其對於損
    失之擴大與有過失。
  (七)並聲明：(1)原告之訴駁回。(2)如受不利判決，願供擔保請准
    宣告免為假執行。
三、兩造不爭執之事實：
    本件原告主張被告二人為夫妻關係，被告丙○○○為設於臺
    北市○○區○○街14巷10號佳承企業行之登記負責人，被告
    乙○○實際參與營運，經營傢俱油漆加工廠，原告則以臺北
    市○○區○○街14巷26之2 號系爭房屋為倉庫，系爭房屋及
    屋內外物品於91年9 月9 日凌晨2 時許遭火災燒燬之事實，
    業據原告提出災害申報書（第30頁至第32頁）、臺灣高等法
    院93年度上易字第575 號刑事判決（第64頁至第73頁）、營
    利事業基本資料查詢表（第136 頁）等影本各1 件為證，並
    有本院92年度易字第649 號刑事卷宗（含臺灣士林地法院檢
    察署91年度偵字第11531 號偵查卷宗）影本附卷可稽，且為
    被告所不爭執，原告此部分之主張自堪信為真實。
四、得心證之理由：
    至於原告主張被告二人對於本件火災之發生有過失，致原告
    損失10,907,816元，被告二人應共同負損害賠償責任乙節，
    則為被告所否認，並以前揭情詞置辯。是本件兩造爭執要旨
    厥為：(一)被告乙○○就本件火災之發生是否有過失？(二)被告
    丙○○○是否應負共同侵權行為或僱用人連帶損害賠償責任
    ？
    (三)原告之損失若干？(四)原告就損失之擴大是否與有過失？茲
    分述如下：
  (一)被告乙○○就本件火災之發生是否有過失？
    本件原告主張系爭火災之發生起因於被告承租臺北市○○區
    ○○街14巷10號系爭房屋作為油漆加工廠，未定期檢修電源
    配線，且下班時未注意將電源線總開關關閉，以致電源因短
    路而引燃起火等語，被告則辯稱起火戶為洲美街14巷12號中
    間之傢俱倉庫，非系爭房屋云云。經查：
    (1)關於本件火災之起火戶及起火處，負責本件火災鑑識之證
      人即臺北市政府消防局火災調查科小隊長陳龍德於本院93
      年12月29日言詞辯論期日到庭證稱：「當時到現場時有燒
      損九間建築物，都是鐵架蓋的建築物作為工廠用途……依
      現場燃燒後的火流狀況、目擊證人指述情況以及現場判斷
      ，認為是10號油漆加工廠為起火戶，並依照起火戶的燃燒
      狀況、物品擺放情形及物品倒塌變色情形研判起火處所」
      等語綦詳（第249 頁），而經臺北市政府消防局火災調查
      科鑑定認為：「1.臺北市○○區○○街14巷12號建築物僅
      北面受燒損，其餘裝潢和物品尚保持完好，同址12號建築
      物（傢俱倉庫），南面屋頂燒損後殘存鐵架以靠西面受燃
      燒較劇烈，力霸鐵架受熱彎曲、倒塌、變色較嚴重；東面
      物品燒損後殘存鐵架以靠西面受熱較強，鐵架彎曲、變色
      較嚴重；北面屋頂燒損後殘存鐵架以靠南面受燃燒較劇烈
      ，力霸鐵架受熱彎曲、倒塌、變色較嚴重；西面物品燒損
      後殘存鐵架以西面靠中間一帶受熱較強，鐵架彎曲、變色
      較嚴重；緊鄰之木料倉庫堆放之木料，以南面西側堆放之
      物品靠上半部受燒損較嚴重；顯示火係由西面往東面方向
      延燒。2.臺北市○○區○○街14巷底之乾燥木料倉庫受燒
      燬後，以靠東面受熱較強，殘存鋼樑及鐵皮受熱彎曲、變
      色較嚴重，相隔以鐵架、石綿瓦搭建二層無人使用之空屋
      其裝潢物品受燒損後，以靠東面靠上半部受燃燒較劇烈，
      鐵架彎曲、鐵皮變色較嚴重，顯示火係由南面往北面方向
      延燒。3.臺北市○○區○○街14巷26號（立允鋁合金）室
      內裝潢物品及堆放之鋁材，以東面靠上半部受燒損較嚴重
      ，下半部尚殘存；停放廠內之牌照5 Ｄ─3037號、2 Ｇ─
      4478號二部自用小貨車受燒損後，亦以東靠上半部受燒損
      較嚴重，下半部尚保持完好；同門牌號碼中園古董室內裝
      潢和物品以北面靠上半部受燃燒較劇烈，殘存木架燒失，
      碳化較嚴重；停放於門前之牌照ＣＵ─5172號廂型車僅右
      、後側受燒烤，其餘車身均保持完好；同址相鄰之元誠鋁
      合金西南面之置物鐵架及辦公室裝潢物品受燒燬後，以靠
      東面受熱較強，鐵製品變色、鐵皮屋頂燒塌較嚴重；停放
      於室內之牌照號碼ＥＨ─4770號自用小客車、堆高機、Ｃ
      ＩＭ─771 號機車、ＤＺ─3112、3 Ｔ─1595號貨車均已
      受火嚴重燒燬。西面之鐵皮外牆，以靠北側受熱較強，燒
      塌、變色較嚴重；擺放於南面之機台及鐵皮屋頂受熱後，
      以靠東側受熱較強、變色較深較嚴重。與中園古董相隔之
      鐵皮外牆，以靠北面受燃燒較劇烈，屋頂塌陷、變色較嚴
      重；東面堆放之鋁條及鐵皮屋頂，以靠上半部受熱較強，
      鋁條燒熔、鐵皮變色較深較嚴重，顯示火係由東面往西面
      方向延燒。4.座落於臺北市○○區○○街14巷底西面之義
      發傢俱工廠內裝潢及物品燒損後，以靠西側一帶燒損較嚴
      重，顯示火係由南往北面方向延燒。同側相隔之中園古董
      倉庫、金都傢俱及傢俱加工廠其裝潢物品、鐵皮屋頂受燒
      燬後，亦靠北側靠中間一帶受熱較強、變色較嚴重且朝東
      面倒塌，顯示火係由東面往西面方向延燒。5.座落於臺北
      市○○區○○街14巷10號南面沙發傢俱廠裝潢和物品均以
      北面受燒燬較嚴重，殘存木支架燒細、碳化較嚴重，鐵皮
      屋頂受熱後，以靠北側一帶受熱、變色較嚴重且朝北側倒
      塌，顯示火係由北面往南面方向延燒。6.停放於臺北市○
      ○區○○街14巷10號北面建築物前無牌照號碼之廢棄自用
      小客車及牌照號碼6 Ｃ─9829號自用小客車受燒燬後，均
      以靠東南側受熱較強烈，車體變色較嚴重。同址10號之鑫
      亮企業有限公司屋頂燒損後殘存鐵皮，以南側靠中間一帶
      受熱較強烈、變色較嚴重，室內擺放之塗料桶遭火燒損後
      ，亦以南側靠中間一帶受燒燬較嚴重，其餘均以上半部受
      燒損，顯示火係由南面往北面方向延燒。又據關係人許文
      雄先生稱，火災發生當時僅發現鐵皮搭蓋之第二間油漆加
      工廠靠中間後側有火舌在燃燒，其他位置均未起火燃燒…
      …等情。故研判臺北市○○區○○街14巷10號油漆加工廠
      即為起火戶」，又「臺北市○○區○○街14巷10號油漆加
      工廠西面鐵柵門，以東面靠上半部受熱較強、變色較深，
      擺放於下方之空氣壓縮機及鐵桶燒損後，以靠東側受熱較
      強烈、變色較深且朝東側傾倒，顯示火係由東面往西面方
      向延燒；南面木隔板受燒失，鐵皮屋頂以靠北面燒塌，變
      色較嚴重，顯示火係由北面往南面方向延燒，東面擺放之
      鐵桶及屋頂以靠西面受熱較強、變色較深且朝西側倒塌，
      顯示火係由西面往東面方向延燒，北面儲存塗料之鐵桶，
      以南面靠中間一帶受燃燒較強烈，變色較深、較嚴重，顯
      示火係由南面往北面方向延燒。以木板相隔之房間受燒失
      後，以東側靠中間一帶受燃燒較劇烈，殘存木支架燒細、
      碳化較嚴重，且據目擊者許文雄先生，我人跑至巷內左側
      傢俱倉庫旁之電線桿處，便發現與我住處同一側（右側）
      之第二間油漆加工廠老闆姓董的工廠靠中間後側一帶已有
      火舌從屋頂燒出來……當時我跑到我所站的位置後側有乙
      間抽水馬達處想發動引擎抽水滅火，但當時抽水馬達無法
      啟動，過不久消防車便到達搶救……等情；綜合以上所述
      研判：火係由油漆加工廠東側靠中間附近一帶最先起火燃
      燒」等語，此有臺北市消防局91年10月18日北市消調字第
      09133077600 號函送之火災原因調查報告書附於臺灣士林
      地方法院檢察署91年度偵字第11531 號偵查卷宗可稽（參
      見上開偵查卷宗第43頁至第159 頁）。被告雖提出東森電
      視臺、中時晚報、中國時報關於「傢俱廠大火」之報導（
      第41頁至第44頁），抗辯：火災當晚吹強勁東往西向風，
      起火戶應為臺北市○○區○○街14巷12號中間之傢俱倉庫
      云云，惟證人陳龍德到庭證稱：「火災現場因為有有機溶
      劑故燃燒狀況嚴重，現場很多地方在延燒，火旋風很大，
      會改變當時風向，還有輻射熱問題，先起火部分不一定是
      燒損最嚴重的地方，必須依照現場物鐵架彎曲變色情形綜
      合判斷起火處在哪裡」等語綦詳（參見本院93年12月29日
      言詞辯論筆錄，第252 頁），又觀諸上開鑑定報告內現場
      跡證顯示，臺北市○○區○○街14巷12號之鐵架、物品等
      均以靠西面受燃燒彎曲、倒塌、變色較嚴重，顯示火係由
      西面即同址10號往東面方向延燒，而同址10號南側沙發傢
      俱廠以北面受燒燬較嚴重，10號北側鑫亮企業有限公司以
      南面燒燬較嚴重，顯示火係由10號中間之油漆加工廠往北
      、南方向延燒，且鑫亮企業有限公司東面擺放之鐵桶以靠
      西受火勢較強並朝西側倒塌，益徵火勢絕非由東面12號傢
      俱倉庫往10號方向延燒。至於媒體之報導常未經嚴格查證
      過程，復缺乏火災鑑定專業知識，自不得逕採為證據，被
      告聲請本院向東森電視臺調閱新聞錄影帶，核無必要。綜
      上所述，火災鑑識人員本其專業之知識，依現場燃燒後鐵
      架彎曲倒塌、結構損壞、木材碳化、物品變色等情形，尋
      找火流之方向，研判本件之起火點係在被告之油漆加工廠
      東側靠中間附近一帶，堪以認定。
    (3)關於本件火災起火原因，據證人陳龍德於本院93年12月29
      日言詞辯論期日到庭證稱：「起火原因排除遺留火種，未
      發現可疑殘留物，也排除縱火之可能，不排除是因為電器
      因素起火，因為現場有有機溶劑之擺放，故燃燒很猛烈，
      電線有二次痕，應該是第二次燃燒掩蓋一次痕，因為現場
      無其他起火因素」等語綦詳（第249 頁），而前揭火災原
      因調查報告書認為：「1.該起火災係由油漆加工廠東側靠
      中間附近一帶最先起火燃燒。起火處一帶經清理後，並未
      發現垃圾筒或煙灰缸等器皿；據關係人乙○○稱，我沒有
      抽煙習慣……當天火災前我於下午20時10分許離開現場…
      …等情。關係人離開現場時間距火災發生相距約6 小時之
      久，若因有人不慎遺失火種（包括未熄煙蒂），應不需要
      經過六小時後才起火燃燒，由此研判因遺留火種（包括未
      熄煙蒂）經蓄熱致起火燃燒之可能性較小。2.起火處一帶
      經清理後並未發現可疑殘留物或疑似縱火促燃劑，且地面
      亦未發現受揮發性溶劑潑灑燃燒之痕跡，其地面燒熔物經
      送驗檢析結果，為未檢出石油系促燃劑。根據調查該廠係
      做為傢俱油漆加工及倉庫，並無設立公司行號，另詢據被
      告稱：「該址產權係為許文雄所有……無投保相關之火災
      險……沒有與人結怨或糾紛……等情」；故研判因遭外人
      潛入縱火致起火燃燒之可能性較小。3.本起火災係由油漆
      加工廠東側靠中間附近一帶最先起火燃燒。現場電源總開
      關箱及電表，均受嚴重燒燬後掉落於地面，清理時發現沿
      線均有斷截受燒損之電源線，經送驗檢析結果，雖以火災
      電線受熱熔解所造成之可能性較高。然現場均擺放有揮發
      性等溶劑，一旦發生火災可加速其燃燒速度並使火勢更加
      猛烈、溫度急遽升高，如有短路熔痕亦早受熱熔解，且經
      現場勘查結果僅有可能係因電源線因故短路致起火燃燒外
      ，並無其他起火因素存在，綜合以上所述研判：不排除電
      器因素致起火燃燒之可能性」等語。被告雖辯稱：訴外人
      許文雄及鍾忠益於偵查中均證稱夜間有人烤肉，應係烤肉
      引起火災云云，惟訴外人許文雄於本院92年度易字第649
      號刑事案件審判期間到庭證稱：「當日有無烤肉我不知道
      ，我沒有看見有人烤肉，也沒有聽見，但即使有，也是離
      被告的房子很遠」等語（參見上開刑事卷宗第80頁），訴
      外人丁○○則證稱：「（問：當日有無人在烤肉？）我沒
      看到……火災後，我有聽說前一晚傢俱行那邊有人在烤肉
      ，但我沒有看到，誰說的我不知道，但從我們這邊看不到
      傢俱行的情形」等語（參見上開刑事卷宗第90頁、第92
      頁），則被告未依實據，單憑傳言臆測烤肉引發火災，即
      非可採。
    (3)按「承租人應以善良管理人之注意，保管租賃物，租賃物
      有生產力者，並應保持其生產力。」「租賃關係存續中，
      租賃物如有修繕之必要，應由出租人負擔者，或因防止危
      害有設備之必要，或第三人就租賃物主張權利者，承租人
      應即通知出租人，但為出租人所已知者，不在此限。」民
      法第432 條第1 項、第437 條第1 項規定甚明。經查，臺
      北市○○區○○街14巷10號房屋為訴外人許文雄所有，租
      予訴外人許義雄，再轉租予被告乙○○乙節，業經訴外人
      許文雄、許義福於刑事案件中陳述綦詳（參見臺灣士林地
      方法院檢察署91年度偵字第11531 號偵查卷宗第13之1 頁
      、第26頁、本院92年度易字第649 號刑事卷宗第74頁、第
      115 頁），並為被告所不爭執，而系爭房屋附近一帶之木
      造、鐵皮房屋有多幢係訴外人許文雄所有，其中臺北市○
      ○區○○街14巷10號北面出租予訴外人謝萬居開設鑫亮企
      業有限公司，其餘部分出租予訴外人許義福，訴外人許義
      福除將其承租之南面部分開設沙發傢俱廠外，並將其餘廠
      房轉租予被告乙○○作為傢俱油漆加工廠，訴外人許文雄
      僅出租空房子，由房客自行拉設電線，其電源總錶係位於
      外面馬路之電線桿上，訴外人謝萬居、許義福、被告乙○
      ○三人承租後，各拉電線至承租之廠房並設立分錶，故三
      廠房有各自之分錶及電源總開關，而被告乙○○承租廠房
      後裝設一條新電線供工廠之機器使用，並加裝一條電線連
      接廁所之日光燈，但保留廠房原有之舊電線供廠內照明使
      用，三股電線並均連接至其工廠之電源總開關及分錶等情
      ，業據訴外人許文雄、許義福於本院92年度易字第649 號
      刑事案件到庭證述明確（參見上開刑事卷宗第74頁至89頁
      、第115 頁至第122 頁），則被告乙○○為該屋承租人，
      並自行拉設電線，依法自負有保管租賃物之義務，應對房
      屋電線加以維護修繕，或對於電線有修繕必要之情事通知
      於出租人。查本件火災發生之原因係電線短路，已如前述
      ，而被告乙○○承租房屋後，自行加裝二條新電線，致工
      廠內同時使用舊電線、廁所電線及供機器使用之新電線等
      三股電線，均連接總開關，且其從事傢俱油漆業，系爭房
      屋內存放有油漆及揮發性溶劑甲苯、傢俱等易燃物品，並
      設有噴漆馬達、打風馬達、抽風機、冷凍空氣濾淨器、磨
      砂機等耗用電力之機器，於91年9 月8 日晚間8 時許下班
      離開廠房時，未關閉電源總開關等情，業經被告乙○○於
      臺灣士林地方法院檢察署91年度偵字第11531 號偵查案件
      訊問時自承無訛（參見上開偵查卷宗第165 頁），被告乙
      ○○本於承租人保管租賃物之義務，對其加裝之新電線是
      否配置妥善、老舊電線是否完好安全、新舊三股電線是否
      足以承載廠內所有電器負荷等事項，本有定期檢驗維修之
      義務，且廠房內電力負荷頗大，下班離開工廠時如未將電
      源總開關關閉，電源線易因新電線設置不當、舊電線年久
      失修損壞、電力負荷過大、鼠咬、電線外皮破裂等因素而
      短路肇致危險，竟疏未注意，以致電源線因故短路走火，
      釀成火災，核其情形又非不能注意，其行為顯有過失，且
      被告乙○○之過失與火災之發生間有相當因果關係，被告
      乙○○就本件火災之發生具有過失，應堪認定。臺灣高等
      法院93年度上易字第575 號刑事判決亦同此認定（第64頁
      至第73頁）。
  (二)被告丙○○○是否應負共同侵權行為或僱用人連帶損害賠償
    責任？
    按「數人共同不法侵害他人之權利者，連帶負損害賠償責任
    」，「受僱人因執行職務，不法侵害他人之權利者，由僱用
    人與行為人連帶負損害賠償責任。」民法第185 條第一項前
    段、第188 條第一項前段固分別定有明文。惟民法第188 條
    第1 項所定僱用人應與行為人連帶負損害賠償之責任，須以
    僱用人與行為人間有事實上之僱用關係存在，且行為人不法
    侵害他人之權利，客觀上係為僱用人執行職務為要件，否則
    僱用人即不負連帶賠償之責任（最高法院53年度臺上字第
    2024號判決要旨參照）。經查，臺北市○○區○○街14巷10
    號中間係佳承企業行油漆加工廠所在地，而被告丙○○○為
    佳承企業行登記負責人等情，固有營利事業基本資料查詢表
    在卷可稽（第136 頁），並為兩造所不爭執。惟查，上開房
    屋之承租人為被告乙○○乙節，業經認定，已如前述，則依
    法應對於上開租賃物負保管修繕義務者，係被告乙○○，而
    非被告丙○○○，此外，原告復未能舉證證明被告丙○○○
    有何共同不法侵害他人權利之情事，其空言主張被告丙○○
    ○應負共同侵權行為責任，即屬無據，臺灣士林地方法院檢
    察署檢察官92年度偵字第7670號不起訴處分書亦認被告丙○
    ○○就本件火災並無過失責任（第159 頁至第160 頁）。又
    被告乙○○於91年度偵字第11531 號偵查案件中自承其為佳
    承企業行之實際負責人等語不諱（參見上開偵查卷宗第7頁
    、第165 頁），且訴外人許文雄（參見本院92年度易字第
    649 號刑事卷宗第75頁）、黃吉儀（參見上開刑事卷宗第
    112 頁）、許義福（參見上開刑事卷宗第117 頁）於刑事案
    件中均到庭證稱臺北市○○區○○街14巷10號油漆加工廠為
    被告乙○○經營等語綦詳，難認被告乙○○在客觀上受被告
    丙○○○之使用，為其服務勞務而受其監督，不能認為被告
    乙○○為被告丙○○○之受僱人，則原告依民法第188 條第
    一項前段規定，訴請被告丙○○○負僱用人連帶賠償責任，
    亦屬無據。
  (三)原告之損失若干？
    查本件原告位於臺北市○○區○○街14巷26之2 號之系爭房
    屋於本件火災遭延燒而受有損害之事實，為兩造所不爭執，
    已如前述，而關於損害之數額，原告主張其受有10,907,816
    元之損害，並提出與其所述相符之臺北市營利事業原物料、
    商品、固定資產及設備報廢或災害申報書（第30頁至第32頁
    ）、資產負債表（第27頁）、財產目錄（第28頁）、發票（
    第98頁至第113 頁、第178 頁至第196 頁）、原料進耗存明
    細表（第114 頁、第197 頁至第198 頁）、商品產銷存明細
    表（第117 頁、第199 頁至第200 頁）、單位成本分析表（
    第116 頁至第117 頁、第210 頁至第212 頁）、直接原料明
    細表（第118 頁至第123 頁、第201 頁至第219 頁）、營利
    事業所得稅結算申報資料（第172 頁至第177 頁）等影本為
    證，惟為被告所否認，辯稱：災害申報書所列損害額並非真
    正云云。經查：
    (1)系爭房屋受本件火災延燒後，西南面之置物鐵架及辦公室
      裝潢物品受燒燬，停放於室內之牌照號碼ＥＨ─4770號自
      用小客車、堆高機、ＣＩＭ─771 號機車、ＤＺ─3112、
      3 Ｔ─1595號貨車均已受火嚴重燒燬，擺放於南面之機台
      受熱變色，東面堆放之鋁條燒熔等情，有前述火災原因調
      查報告書及現場照片可稽（參見臺灣士林地方法院檢察署
      91年度偵字第11531 號偵查卷宗第57頁、第119 頁至第
      129 頁），足見系爭房屋內至少有辦公設備、機台、鋁條
      、一部堆高機、一部轎車、一部機車、二部貨車等物受燒
      燬。又證人陳龍德到庭證稱：「如果是起火戶我們會去清
      理，並會翻開察看，如果不是起火戶，火災調查科不會去
      清理。（問：有無可能未拍到？）有可能。（問：報告書
      第2 頁第16行的下段，關於元誠公司的記載是否實在？）
      實在。（問：那一段實在，與判斷財產損失有無關係？）
      沒有關係」等語綦詳（參見本院93 年12 月29日言詞辯論
      筆錄，第252 頁至第253 頁），則火災原因調查報告書敘
      述重點在於火災原因之鑑定，有可能未列明所有受燒損之
      物品，尚不能僅以火災原因調查報告書未敘及，即認原告
      未受有該等損害。
    (2)復查，原告所提之臺北市營利事業原物料、商品、固定資
      產及設備報廢或災害申報書（第30頁至第32頁），係會計
      師依據會計憑證及財務報表所製作，其中原物料、商品部
      分提報災害損失9,598,978 元、固定資產及設備部分提報
      災害損失1,467,214 元（其中山葉機車損失金額4,285 元
      、中華威利汽車損失金額154,091 元部分，原告已表明不
      予請求），總計11,066,192元（扣除上開原告不請求部分
      ，總計10,907,816元），經財政部臺北市國稅局士林稽徵
      所派員實地調查後，除馬達損失金額5,767,500 元部分無
      法明確計算損失數量，不予認列外，餘皆准予核備等情，
      有該所93年10月29日財北國稅士林營所字第0930020018號
      函在卷可佐（第230 頁至第231 頁）。又證人即赴現場查
      核之財政部臺北市國稅局士林稽徵所稅務員李婉萍雖於本
      院93年12月29日言詞辯論時到庭證稱：「到現場是查核是
      否有損害狀況，確定是否有損害發生，金額部分不作核定
      ，而是要到年度營利事業所得稅申報查核時才作認定，損
      失存貨數量及機具設備是否確實燒燬不去作認定，馬達部
      分不認定是因為我們到現場公司會告訴我們燒燬是什麼東
      西，事後再提供照片，依照照片認定金額與大小不符，所
      以不去認定，但最終還是要依年底結算，車輛部分也不是
      每一部都指給我們看，要看之後有無報廢，年底查帳如何
      認定，我們只認定火災事實存在，金額數量不作認定，就
      每一個項目是否燒損我們只是抽樣在現場看」等語（第25
      6 頁至第257 頁），惟上開災害損失，扣除馬達損失5,76
      7,500 元外，其餘5,298,692 元，業經原告列於當年度營
      利事業所得稅非營業損失之災害損失科目項下，並經財政
      部國稅局查核無誤，此有該局93年9 月14日財北國稅資字
      第0930088962號函送之營利事業所得稅結算申報書、資產
      負債表、財產目錄等資料足佐（第147 頁至第151 頁）。
      是以，原告申報之災害事實，除馬達損失部分外，餘均經
      稅捐機關派員赴現場查核屬實，其損失數量及金額，則經
      稅捐機關於年底查帳時核定無訛，而稅務員係國家公務員
      ，與兩造並無親舊仇隙，其依法執行職務審核原告申報內
      容，尚無偏頗任一造之必要。復按，商業負責人、主辦及
      經辦會計人員或依法受託代他人處理會計事務之人員，以
      明知為不實之事項，而填製會計憑證或記入帳冊者，處五
      年以下有期徒刑、拘役或科或併科15萬元以下罰金，商業
      會計法第71條第一款定有明文；又依91年11月8 日公布之
      會計師查核簽證財務報表規則第20條（即修正前會計師查
      核簽證財務報表規則第21條）規定，會計師查核簽證財務
      報表，應先就財務報表所列各科目餘額與總分類帳逐筆核
      對，總分類帳並應與明細帳或明細表總額核對，相符後，
      關於存貨部分，尚應觀察被查核事業實地盤點存貨，盤點
      時得以選樣抽點，並將盤點情形及抽點結果與盤存彙總表
      及帳列核對，關於固定資產部分，亦應查明固定資產之產
      權是否為被查核事業所有，必要時，實地觀察或會同盤點
      具有代表性之固定資產。則原告及其會計師依法對於會計
      憑證及帳冊有據實記載並實地查核之責任，當無干冒刑事
      重罪而虛偽記載之理，應認原告上開申報內容堪以採信。
      另馬達損失5,767,500 元部分，未經稅捐機關於火災發生
      後及當年度報稅時核定，原告復未能舉證證明確有此部分
      損失之數量及金額，其空言主張，委不足採。綜上，原告
      因本次火災所受財產損失，扣除其表明不請求之山葉機車
      損失4,285 元、中華威利汽車損失154,091 元，以及無從
      證明之馬達損失5,767,500 元外，其餘損害額5,140,316
      元（計算式：00000000-0000-000000-0067500=0000000）
      ，堪以認定。
    (3)被告雖抗辯：原告公司未設址系爭房屋，且原告自火災發
      生後迄該年年底，即未購入任何原物料及機器設備，竟於
      火災發生後增加營業額2,116,221 元，產製品成本率驟降
      ，並可列印出會計報表，顯見原告之存貨及設備並未置於
      系爭房屋內云云。惟查，公司設立登記地址與實際營業地
      址、倉庫地址不同之情形，在所多有，本件原告確實以系
      爭房屋為倉庫，且系爭房屋屋內外物品遭本件火災燒損之
      事實，既經認定，已如前述，無論其公司登記地址是否為
      系爭房屋，對於原告損害額之認定均不生影響。又原告自
      91 年9月至同年12月止仍陸續購入總價上百萬元之鋁擠型
      、不斷電系統、鋁片、鋁材、遙控器、不鏽鋼管、鐵板、
      不鏽鋼捲門片、鋁門窗、滾碼式發射器、捲門機、格板等
      原物料，此有統一發票影本38件（第178 頁至第189 頁）
      、原料進耗存明細表（第197 頁至第198 頁），非如被告
      所言未有任何原物料進項。至原告購入存貨後如何製作產
      品出售、成本率如何、電腦資料存於硬碟或磁片，已與損
      害額之認定無涉。另被告辯稱：原告直至91年10月30日始
      第一次購入捲門機即馬達，然在91年10月30日以前原告已
      售出八套鋁合金捲門窗，顯不合理云云，惟本院就原告主
      張之馬達損害額並未予採信，已如前述，則被告此部分抗
      辯即無論駁之必要。
    (4)退步言之，縱令原告提出上開災害申報書尚不足證明其損
      害額，惟按，「當事人已證明受有損害而不能證明其數額
      或證明顯有重大困難者，法院應審酌一切情況，依所得心
      證定其數額。」民事訴訟法第222 條第2 項定有明文。其
      增修立法目的，乃因損害賠償之訴，原告已證明受有損害
      ，客觀上不能證明其數額或證明顯有重大困難之情事時，
      如仍強令原告舉證證明損害數額，非惟過苛，亦不符訴訟
      經濟之原則，爰賦予法官裁量權，損害之真正數額，已非
      屬客觀事實存否之問題，而是損害額評價之問題。經查，
      本件原告之物品既已燒燬而不復存在或難以辨視，欲證明
      損害額顯有重大困難，倘強令原告逐一舉證證明每件燒損
      物品之數量及燒損情形，衡情實屬顯失公平，本件原告既
      已證明受有損害，本院審酌本件火災燒損嚴重性、原告公
      司資本額、所營事業、90年度及91年度資產、營業額、進
      銷貨數量等一切情況綜合考量，認火災申報書所列損害額
      ，扣除馬達及不請求部分外，尚稱妥適，應堪認定。
  (四)原告就損失之擴大是否與有過失？
    按「損害之發生或擴大，被害人與有過失者，法院得減輕賠
    償金額，或免除之。」民法第217 條第1 項固有明文規定。
    惟民法第217 條第1 項所謂被害人與有過失，須被害人之行
    為助成損害之發生或擴大，就結果之發生為共同原因之一，
    行為與結果有相當因果關係，始足當之。倘被害人之行為與
    結果之發生並無相當因果關係，尚不能僅以其有過失，即認
    有過失相抵原則之適用（最高法院92年度臺上字第431 號判
    決要旨參照）。本件被告辯稱系爭房屋未有工廠登記，亦無
    消防檢查合格證明，對於損失之擴大與有過失云云，原告亦
    不否認系爭房屋未有工廠登記及消防檢查合格證明。經查，
    本件火災發生之原因係被告乙○○承租之房屋電線短路走火
    ，因起火戶為油漆加工廠，擺放有揮發性溶劑，起火後火勢
    猛烈，延燒至系爭房屋等情，已如前述，核非系爭房屋本身
    具有消防安全上之危險而釀成或擴大災害，縱使系爭房屋具
    有工廠登記及消防檢查合格，仍不免損害之結果，此外，被
    告復未能舉證證明原告未經工廠登記及消防檢查合格之行為
    與損害結果之發生有何相當因果關係，難認原告就損失之擴
    大與有過失。
五、末按「給付無確定期限者，債務人於債權人得請求給付時，
    經其催告而未為給付，自受催告時起，負遲延責任，其經債
    權人起訴而送達訴狀，或依督促程序送達支付命令，或為其
    他相類之行為者，與催告有同一之效力。」「遲延之債務，
    以支付金錢為標的者，債權人得請求依法定利率計算之遲延
    利息。」民法第229 條第2 項、第233 條第1 項前段分別有
    明文規定。本件被告乙○○因過失致生火災，造成原告損失
    5,140,316 元之事實，既經認定，已如前述，從而，原告依
    侵權行為之法律關係，請求被告乙○○給付前揭金額，及自
    起訴狀繕本送達翌日即93年3 月3 日至清償日止，按週年利
    率百分之五計算之利息，為有理由，應予准許。逾上開範圍
    之請求，為無理由，應予駁回。
六、兩造均陳明願供擔保，聲請宣告假執行或免為假執行，經核
    原告勝訴部份，合於法律規定，爰分別酌定相當之擔保金額
    宣告之；致原告敗訴部分，其假執行之聲請因訴之駁回而失
    所附麗，不予准許。
七、本件判決基礎已臻明確，兩造其餘攻防方法及訴訟資料經本
    院審酌後，核與判決不生影響，無逐一論駁之必要，併此敘
    明。
八、據上論結，本件原告之訴為一部有理由，一部無理由，依民
    事訴訟法第79條、第390 條第2 項、第392 條，判決如主文
    。
中　　華　　民　　國　　94　　年　　1 　　月　　12　　日
                  民事第二庭法  官  陳玉曆
以上正本證明與原本無異。
如對本判決上訴須於判決送達後20日內向本院提出上訴狀。
中　　華　　民　　國　　94　　年　　1 　　月　　14　　日
                            書記官  蔡雨呈
